【裁判字號】    97,重上更(三),117
【裁判日期】    980414
【裁判案由】    偽造文書等
【裁判全文】
臺灣高等法院刑事判決           97年度重上更(三)字第117號
上  訴  人
即 自 訴人  己○○
                    國民
            丁○○
            戊○○
                    臺北縣淡水.
共同代理人  陳世英律師
被      告  甲○○
選任辯護人  黃子素律師
被      告  乙○○
            丙○○
                    國民
上列上訴人等因自訴被告偽造文書等案件，不服臺灣臺北地方法
院八十八年度自字第一二八號，中華民國八十八年七月三十日第
一審判決，提起上訴，經判決後，由最高法院第三次發回更審，
本院判決如下：
    主  文
上訴駁回。
    理  由
一、自訴意旨略以：王友濤（已死亡，經本院八十八年上訴字第
    三五三二號判決自訴不受理確定）於民國八十三年十二月一
    日，以每坪新臺幣（下同）九萬元，購買李黃月霞（已死亡
    ）所有坐落臺北縣新店市○○段○○路小段第二三四地號土
    地（下稱系爭不動產）所有權權利二分之一，價款一億一千
    餘萬元，扣除李黃月霞之子亦即自訴人己○○、丁○○、戊○○之弟李協鴻所積欠王友濤之六千五百萬元，王友濤代李
    協鴻償付中瑞租賃股份有限公司六百十四萬元，李協鴻積欠
    三商行大信販股份有限公司之六百五十萬元，尚可獲二千餘
    萬元之詐術，使李黃月霞陷於錯誤，與之簽訂契約，交付土
    地所有權狀、印鑑印章等，並進而以此保管之印鑑印章，於
    八十三年十二月十四日盜用於偽造處分委託書、八十四年一
    月十二日盜用於偽造土地房屋買賣契約書、八十五年二月九
    日盜用於偽造申請印鑑證明委託書、八十六年四月十五日盜
    用於與丙○○簽訂買賣契約，並辦理移轉登記，八十四年二
    月二十五日盜用於偽造領款收據、八十四年四月十一日盜用
    於與段薪津、甲○○辦理抵押權設定登記與塗銷登記等，構
    成背信、侵占印鑑章罪；另於八十三年十二月十四日，以詐
    得之李黃月霞之印鑑章，盜蓋於不實之委託書，虛偽記載以
    每坪八萬元之價格委託王友濤出售或合建；八十四年二月二
    十日又偽造土地買賣契約書內頁，將土地以每坪八萬元出售
    甲○○，不法取得另外二分之一之土地權利，並拼湊在原契
    約封面，偽造騎縫章，使己○○、丁○○、李協德、李協銘
    、戊○○對不實之另二分之一買賣，亦負連帶保證責任；八
    十五年二月九日，與乙○○共同或教唆乙○○虛偽申請李黃
    月霞之印鑑證明六份，八十五年二月九日乙○○申請印鑑證
    明六份，使用一份辦理所有權移轉登記，餘五份均構成侵占
    ；八十六年四月十五日，再與丙○○訂立虛偽買賣契約書，
    持印鑑證明使公務員將全部土地虛偽移轉登記為丙○○名義
    等，而受有不法利益。王友濤更與段薪津訂立合建契約收取
    三千萬元合建保證金。因認被告甲○○、乙○○、丙○○與
    已死亡之王友濤等涉犯背信、詐欺、侵占、使公務員登載不
    實罪嫌。
二、李黃月霞提起自訴後於八十九年十月十一日死亡，己○○、
    丁○○、戊○○三人係其直系血親，且該三人於本案原即為
    自訴人，依刑事訴訟法三百三十二條及第三百十九條第一項
    ，己○○、丁○○、戊○○承受訴訟，於法並無不合，合先
    敘明。
三、按犯罪事實應依證據認定之，無證據不得認定犯罪事實；又
    不能證明被告犯罪者，應諭知無罪之判決；刑事訴訟法第一
    百五十四條第二項及第三百零一條第一項，分別定有明文。
四、又按被告以外之人於審判外之言詞或書面陳述，除法律有規
    定者外，不得作為證據；又被告以外之人於審判外之陳述，
    雖不符合同法第一百五十九條之一至第一百五十九條之四之
    規定，但經當事人於審判程序同意作為證據，法院審酌該言
    詞陳述或書面陳述作成時之情況，認為適當者，亦得為證據
    。當事人、代理人或辯護人於法院調查證據時，知有第一百
    五十九條第一項不得為證據之情形，而未於言詞辯論終結前
    聲明異議者，視為有前項之同意，刑事訴訟法第一百五十九
    條第一項及第一百五十九條之五分別定有明文。本判決下列
    所引用之各該被告以外之人於審判外之陳述（包含書面陳述
    ），雖屬傳聞證據，惟當事人於本院審判期日中表示同意作
    為證據方法而不予爭執，本院審酌上開證據資料製作時之情
    況，尚無違法不當及證明力明顯過低之瑕疵，亦認為以之作
    為證據應屬適當。揆諸前開規定，爰依刑事訴訟法第一百五
    十九條之五規定，認前揭證據資料均有證據能力，先予敘明
    。
五、本件自訴人指訴被告甲○○、乙○○、丙○○與已死亡之王
    友濤涉有偽造文書、詐欺、背信、侵占等罪，無非以自訴意
    旨所載之經過及文件為依據。經查：
  (一)王友濤部分：
  1.李黃月霞指訴：伊係以系爭不動產之二分之一，與王友濤訂
    立土地房屋買賣契約書，八十四年二月二十日之土地房屋買
    賣契約書係王友濤所偽造，將另二分之一訂約全部出售予被
    告甲○○等語。
  2.王友濤於生前在本院上訴審調查中坦承前開土地、房屋買賣
    契約書（八十四年二月二十日）之簽立，及將系爭不動產登
    記移轉予被告甲○○，與案外人段薪津訂合建契約等各節事
    實，但堅稱：八十四年二月二十日之買賣契約書才是有效的
    契約書，且為真正之契約，伊為李黃月霞之子李協鴻清償債
    務上億元，李黃月霞將其所有系爭不動產委由伊處理，伊絕
    無偽造文書云云（見上訴卷(一)第一二一頁）。
  3.經本院上訴審將未載日期之土地房屋買賣契約書（乙契約）
    與八十四年二月二十日之土地房屋買賣契約書（甲契約）送
    請中央警察大學鑑定結果，甲契約出賣人及買受人欄與連帶
    保證人欄頁，撕開前不是完整之連續頁，係由原不連續的兩
    頁拼合相接而成，甲契約出賣人李黃月霞之簽名筆跡與乙契
    約出賣人李黃月霞及其他李黃月霞之簽名筆跡不相符，此有
    中央警察大學鑑定書在卷可稽，刑事警察局鑑驗結果相同，
    亦有鑑驗通知書在卷可憑（見上訴卷(二)第六七至七七、九五
    至九八頁）。
  4.雖同鑑定結果，領款收據原本上借款人李黃月霞之簽名筆跡
    與乙契約出賣人李黃月霞之簽名及其他李黃月霞之簽名筆跡
    相符，惟刑事警察局就領款收據上李黃月霞筆跡判斷有模仿
    之虞，致無法鑑定（見上訴卷(二)第七六、九五頁）；且觀八
    十四年二月二十日之土地房屋買賣契約書總價款為一億九千
    八百八十五萬三千八百元，同契約第二條第(1)款記明「本契
    約成立同時乙方以價款一部分九千一百萬元為定金給付甲方
    （即出賣人），而甲方已將該定金如數領訖是實」等語（見
    原審卷(一)第二０頁），與卷附領款收據不符（見原審卷(一)第
    一七九頁），而八十四年二月二十日之契約書如非偽造，則
    李黃月霞何需另立領款收據，是李黃月霞否認該領款收據非
    其所書立，尚非全然無據，顯見李黃月霞及自訴人等指訴該
    八十四年二月二十日之土地房屋買賣契約書係偽造乙節為實
    在。是王友濤有偽造前開土地房屋買賣契約書之犯行，堪以
    認定。
  (二)被告甲○○、乙○○、丙○○部分：
  1.被告甲○○固不否認其父王友濤以其名義簽立土地房屋買賣
    契約書；被告乙○○坦承，伊有申請李黃月霞之印鑑證明；
    被告丙○○亦坦承，知悉以其名義登記系爭不動產所有權。
    惟被告三人均堅詞否認有偽造文書之犯行，辯稱：渠等並不
    知悉王友濤與李黃月霞間債權、債務關係，與王友濤亦無犯
    意聯絡，縱本件系爭文書有偽造之嫌，亦與彼等無關等語。
  2.本件八十四年二月二十日土地買賣契約書，及八十四年四月
    十一日土地登記申請書、抵押權設定契約書上，雖均蓋有「
    甲○○」之印文，且該土地買賣契約書上並有「甲○○」之
    簽名字跡（見原審卷(一)第二０至二二、二五至二八頁）。惟
    被告甲○○於本院證稱：設定抵押權，不是伊的簽名，伊在
    臺中工作，印鑑在伊父親手上。…伊父親開公司，伊進去公
    司是探望伊父親等語（見上更(一)卷第一五五頁反面，本院卷
    第一六八頁）。證人即系爭不動產所有權移轉登記代理人代
    書辛○○，於本院審理時證稱：伊職業為代書，系爭地號所
    有權移轉登記土地登記申請書及買賣所有權移轉契約書係伊
    所承辦，當時委託辦理是何人已經忘了，文件的字跡是我寫
    的，當初何人接洽這案子我忘了，我接到傳票時我有問蔡正
    美說甲○○這個人有無印象，大家都沒有印象等語（見本院
    卷第一六三頁正反面）；至證人蔡正美雖未到庭，然其為系
    爭不動產所有權移轉登記代理代書辛○○之複代理，難認其
    對本件委任關係清楚，自無傳喚之必要；另證人即前開八十
    五年九月十四日塗銷抵押權登記設定（權利人段津薪）之代
    理人地政士李永瑜結證稱：八十四年職業是地政士，本件是
    我們事務所辦的，但伊沒有印象，時間太久，沒有辦法查出
    這案子是何人委任，何人付款，不認識被告等人等語（見上
    更(一)卷第一五二頁正反面），均無從為不利於被告甲○○之
    認定。按社會上，父親以子女之名義為不動產之登記權利人
    ，所在多有，並無均告以全部實情或細節，而王友濤為被告
    甲○○之父親，被告甲○○在東海大學工作，有員工在職證
    明書附卷可憑（見上訴卷(二)第一五九頁），是王友濤以其子
    即被告甲○○之名義，為系爭不動產之登記權利人，未告以
    有關權利、義務及契約是否真正等情，非無可能。又被告甲○○於原審雖稱，我知此事，設定抵押部分有與乙○○、丙○○一同辦理，我參與簽訂契約部分，家父有很多產業，才
    由我簽名，但甲○○更稱，均是我父親處理（見原審卷(一)第
    七七頁反面、七八、一二四頁）。縱認甲○○知悉此事，且
    被告甲○○親自於文件上簽名，但甲○○既稱，伊之印鑑章
    在其父親王友濤處，王友濤令其簽名等語，尚難據此認其詳
    悉其父王友濤與李黃月霞及其子李協鴻之債權債務關係，亦
    不能因之認定被告甲○○知悉其父偽造文書，進而推論被告
    甲○○係其父王友濤偽造文書、詐欺等罪之共犯。況證人庚○○於本院亦證稱：當時是權利人甲○○的父親王友濤出面
    委託我辦理，我都是針對他父親，私底下怎麼做我不清楚，
    甲○○我沒有見過，我都是跟王友濤接洽，我沒有印象在廣
    廈公司碰過甲○○等語（見本院卷第一六二頁正反面）。是
    被告甲○○辯稱伊不知情等語，非不可採認。
  3.又系爭不動產之地目係「旱」之農業區，被告丙○○為自耕
    農，此有土地登記聲請書、土地登記簿騰本及土地使用分區
    證明書等在卷可考（見原審卷(一)第三三、三四、四三、四六
    、四七頁）。被告丙○○既非王友濤之至親或好友，王友濤
    信託登記系爭不動產予被告丙○○，其或僅在借用被告丙○○之自耕農身分，並無告以偽造文書等情之必要，且證人庚○○、辛○○於本院均否認見過丙○○等語（見本院卷第一
    六二、一六三頁），是被告丙○○前開辯稱伊不知情等語，
    尚非不可採信。
  4.被告乙○○為王友濤之侄子，又係王友濤之職員，李黃月霞
    之印鑑章放在王友濤處，此據自訴人於自訴狀載有，乙○○
    受王友濤之令前往申請李黃月霞印鑑證明，由王友濤交付李
    黃月霞印鑑章時，一般已足表示李黃月霞已授權王友濤申請
    其印鑑證明，則乙○○於申辦時，在印鑑證明申請書及委託
    書表示受李黃月霞委託，未再與李黃月霞接洽，難謂非不合
    理。況證人庚○○於本院證稱：乙○○我有印象，因為他在
    王友濤的廣廈建設公司上班。辦理設定時，我都是跟王友濤
    接洽等語（見本院卷第一六二頁反面），而證人辛○○於本
    院審理時否認見過乙○○等語（見本院卷第一六三頁），是
    自不能僅因被告乙○○在廣廈建設公司任職或申請辦理李黃
    月霞之印鑑證明，即率認被告乙○○有偽造文書之犯行。
  5.至證人李協鴻雖於本院前審證稱：（問：八十三年十二月一
    日時有簽土地買賣契約，系爭土地每坪九萬元，土地持分二
    分之一，這份契約誰提出，誰參與？）當初去參加李協德、
    丁○○、我、李黃月霞四人，對方是王友濤、乙○○。我有
    告訴王友濤，李黃月霞拒絕改變土地買賣條件的立場等語（
    見上更(二)卷第二五一頁反面）；且被告乙○○亦稱：第一份
    合約沒有日期、每坪九萬元那份我有在場，我只是在那裡上
    班的人不可能簽名等語（見上更(二)卷第二五二頁）。然被告
    乙○○於簽訂第一份合約時是否在場和其是否知悉或與王友
    濤共同謀議偽造文書犯行並無必然相關之處，是亦不得據此
    而認被告乙○○有偽造文書之犯行。
六、綜上，本件不能證明被告甲○○、乙○○、丙○○三人有與
    王友濤共犯或知悉偽造文書之情而參與犯罪。此外，復查無
    其他積極證據足以證明被告甲○○、乙○○、丙○○有何自
    訴人所指訴之犯罪行為，即屬不能證明被告等三人犯罪，原
    審因對被告乙○○、甲○○、丙○○無罪之諭知，經核並無
    不合。自訴人徒以推測之詞認定被告甲○○、乙○○、丙○○三人與王友濤共同犯罪，指摘原審判決關於被告三人部分
    不當，自無理由，應予駁回。
據上論斷，應依刑事訴訟法第三百四十三條、第三百六十八條，
判決如主文。
中    華    民    國    98    年    4    月    14    日
                  刑事第十七庭  審判長法  官  趙功恆
                                      法  官  陳世宗
                                      法  官  陳憲裕
以上正本證明與原本無異。
如不服本判決，應於收受送達後10日內向本院提出上訴書狀，其
未敘述上訴之理由者並得於提起上訴後10日內向本院補提理由書
（均須按他造當事人之人數附繕本）「切勿逕送上級法院」。
                                      書記官  劉育妃
中    華    民    國    98    年    4    月    14    日


司法院資訊處製作；財團法人民間司法改革基金會備份。
